臺灣高雄地方法院刑事判決　　　　　　　　　　　　　九十一年度訴字第一七二號
　　公　訴　人　臺灣高雄地方法院檢察署檢察官
　　被　　　告　丙○○
　　被　　　告　戊○○
右列被告等因妨害自由案件，經檢察官提起公訴（九十年度偵字第九四○一號），本
院判決如左：
    主  文
丙○○、戊○○共同以非法方法剝奪人之行動自由，丙○○處有期徒刑貳年貳月、戊○○處有期徒刑貳年。
扣案如附表所示之物及圓鍬壹把均沒收。
    事  實
一、丙○○於民國八十四年間，因向泰昱建設有限公司（下稱泰昱公司）負責人丁○○承包該公司真善美財神金店之泥作工程，而取得新台幣（下同）三百五十萬元
    之債權。丙○○屢次向丁○○催討，丁○○均藉故拖欠未還，丙○○遂心生不滿
    ，而萌生強押丁○○取償之念。遂於八十六年六月間某日，在台南市某不詳地點
    ，丙○○基於共同妨害自由之犯意聯絡，將持有丁○○之本票等債權憑證資料交
    給戊○○及乙○○（後者現由本院通緝中），而委託戊○○、乙○○及名為「陳
    健志」不詳年籍之成年男子，以強押丁○○之方式索討其三百五十萬元之債務，
    並約定事成由丙○○給付五十萬元為報酬。戊○○、乙○○及「陳健志」即於八
    十六年六月二十八日上午某時，駕駛車號ＴＱ－三四一三號藍色自用小客車，前
    往高雄市苓雅區○○○路二七二號泰昱公司外守候。同日上午八時四十分許，在
    泰昱公司前，趁丁○○欲進入上班時，即由乙○○、「陳健志」二人，以各架住
    丁○○手臂之非法方式，將丁○○強行押入該車，戊○○旋即駕車快速離開現場
    ，而非法剝奪丁○○之行動自由。途中乙○○等人中告知係為丙○○討債，要脅
    丁○○支付三百五十萬元欠款，否則不准回去。戊○○並撥打曾與其同居之甲○○（已經臺灣高等法院高雄分院判決確定）電話，以欲返還積欠之五十萬元為由
    ，約其於同日十一、二時許，在台南市之「沙卡哩巴」處等候。甲○○如約到達
    後，由戊○○開車，乙○○、「陳健志」將丁○○夾坐於該車後座中央，甲○○
  上車坐於該車右前座。戊○○開車繞行台南市區，途經台南市區某五金行時，乙○○要甲○○下車購買圓鍬一把，甲○○明知戊○○等三人正強押丁○○欲索討
    債務，亦未避讓，乃基於共同妨害自由之犯意聯絡，於渠等上開行為繼續中參與
    ，且依言購買圓鍬一把後上車，以備威嚇丁○○之用。戊○○開車前往台南縣新
    化虎頭埤山上，對丁○○恐嚇稱：「如不交款就將其活埋」等加害生命之言語，
    通知丁○○，致其心生畏懼，乃以行動電話與其公司經理李玉賢多次聯絡籌措款
    項。丁○○、李玉賢急切籌款後告知乙○○約可籌得三十萬元，戊○○乃要求甲○○提供帳戶，以便取款，甲○○即提供其在台南永樂郵局所設之第０五一二三
    三之九號帳戶供李玉賢匯款之用。戊○○旋開車下山，駛往高雄縣興達港，途中
    經過文具行時，甲○○又下車購買空白本票及紙筆等文具備用。嗣該車行駛至興
    達港附近一處空地時，乙○○等繼續要脅丁○○儘快籌款。丁○○最後僅確定可
    籌得三十萬元，乙○○、戊○○無奈，只得同意丁○○先將三十萬元匯入甲○○
    上開帳戶，餘款三百二十萬元，則由丁○○簽發到期日均為八十六年七月二十五
    日、面額各為一百十萬元二張、一百萬元一張如附表所示之三張本票交乙○○收
    執。丁○○旋即告知李玉賢如數匯款至甲○○上開帳戶。李玉賢於同日下午四時
    五分將三十萬元如數匯入甲○○帳戶後，戊○○即開車至台南市新義郵局，於同
    日下午四時十七分，甲○○順利領取三十萬元後交予乙○○。戊○○等於得款後
    ，即開車載送丁○○離去，直至同日下午五時許，始在台南市濱海工業區附近釋
    放丁○○。乙○○取得丁○○所簽發之三張本票後，因故未交給丙○○，而於一
    、二個月後轉由戊○○交予甲○○保管。嗣經警循線查獲甲○○後，始查悉上情
    。
二、案經高雄市政府警察局苓雅分局移送及臺灣高雄地方法院檢察署檢察官自動檢舉
    簽分偵查起訴。
    理  由
一、右揭事實，訊據被告戊○○均坦承不諱，惟被告丙○○則矢口否認涉有妨害自由
    犯行，辯稱：伊不認識乙○○、戊○○等人，亦未委請戊○○等人共謀欲以妨害
    自由之方式向被害人丁○○取債等語。惟查：
(一)、右開事實，業據共同被告甲○○於本院盜匪案件及臺灣高等法院高雄分院審理時
    （詳見本院八十七年度重訴字第一九號卷及臺灣高等法院高雄分院八十九年度上
    訴字第三三號卷）供陳甚詳。而共同被告甲○○於該案中就被告戊○○、乙○○
    、「陳健志」等人如何受被告丙○○指使強押被害人丁○○，以ＴＱ－三四一三
    號自用小客車載送至台南市，又其如何於該等妨害自由行為持續中加入，如何購
    買圓鍬、被告戊○○等如何要求被害人丁○○籌款，丁○○籌得三十萬元後，如
    何匯入其帳戶，丁○○如何再簽發面額共三百二十萬元之本票三張與被告等，如
    何被釋放，本票三張又如何由被告乙○○轉與戊○○保管，而後交與其收執等事
    實，均供述甚詳（詳見前開本院八十七年度重訴字第一九號卷內八十八年一月十
    四日訊問筆錄、八十八年六月二十四日訊問筆錄）。核與被害人丁○○在警訊時
    及前開案偵審中到庭所指述之情節大致相符，復與證人李玉賢在警訊及偵審中證
    述歹徒如何恐嚇要求交付三百五十萬元，及被害人丁○○如何與其聯絡籌得三十
    萬元，匯入共同被告甲○○在郵局之前開帳戶等情節相符，並有李玉賢匯入上開
    郵局帳戶之郵政國內匯款請購單影本一紙，及共同被告甲○○在台南新義郵局領
    取三十萬元之郵政存簿儲金提款單影本一紙附卷，暨如附表所示之本票三紙扣案
    足稽。足見共同被告甲○○之陳述與事實相符，彰顯被告戊○○之自白洵屬有據
    ，自堪予採信。
(二)、被告丙○○確於八十四年二月二十七日與泰昱公司簽約，以三百四十五萬三千九
    百五十元之代價，承攬該公司在雲林縣西螺鎮所興建真善美財神金店工地之泥作
    工程，該工程約一個多月即已完工，惟被害人丁○○所簽發之支票遭退票，屢經
    催討後，丁○○先後於八十四年八月四日簽發面額三百零五萬元，到期日同年月
    十五日之本票一紙予被告丙○○，又於八十四年八月十五日與被告丙○○書具切
    結書。其後又背書交付發票日八十五年一月三十日，面額三百五十萬元，由敏鍵
    公司所簽發之支票一紙，被告丙○○提示後遭退票。其後丁○○再交付蔡永富所
    簽發之支票二張，到期提示亦均遭退票等情，業經本院前開案件審理時承審法官
    依職權逕赴被告丙○○位於雲林縣西螺鎮新安里新社九十五號住處執行搜索，扣
    得前開工程承攬契約書、支票及退票理由單、本票、切結書影本附卷可稽，復經
    被告丙○○、被害人丁○○在偵審中陳明屬實，則丙○○、丁○○間確存有三百
    五十萬元之債務（此項債權金額應含未能清償期間之利息或其他損失）已堪認定
    。其等二人間所存在之三百五十萬元債務關係，衡情應僅被告丙○○、被害人丁○○及其等親屬或公司相關人員始能知悉，並非公知之事實。惟被害人被被告戊○○、乙○○等人強押後，即表明係為被告丙○○討債，要求以三百五十萬元還
    債即放人等語，此迭經被害人丁○○及其公司經理李玉賢陳明屬實，參以被告乙○○、戊○○等人均住於高雄縣，與被告丙○○住處相隔甚遙，又非至友，衡情
    何能知悉丁○○積欠丙○○三百五十萬元未還？參以被告戊○○於本院審理中即
    已敘明：伊係於八十六年六月間在臺南市某處受被告丙○○之託前往泰昱公司向
    被害人要債等語，且經當庭與被告丙○○對質後，由被告丙○○吐露無遺（詳見
    本院九十一年三月十三日訊問筆錄第三頁、同年四月十九日訊問筆錄第四頁），
    足見被告丙○○確有委請被告戊○○前往向被害人索債之事實。
(三)、至於被告丙○○於八十四年十一月二十一日起即已開始退票之事實，此有雲林票
    據交換所八十八年四月二十九日雲斗掛字第四十四號函及其附件在卷可稽（詳見
    本院前開案卷一第二百六十一頁至第二百六十二頁），顯見被告丙○○已然於斯
    時財務狀況不佳之情。佐以被告丙○○始終坦承至少有七次偕同工人至泰昱公司
    欲向被害人索債，並於索債過程中有高聲爭執之語（詳見本院前開案卷二第二頁
    警訊筆錄及本院九十一年六月十九日審判筆錄），核與證人即時任泰昱公司經理
    之李玉賢結證所述情節相符（詳見本院前開卷一第二百十頁），彰顯被告丙○○
    值資金調度困難之際，需款孔急一節。徵諸被告戊○○於本院審理中供稱：從被
    告丙○○找到伊等人及講話口氣得知，只要能拿到錢，怎麼做都沒關係，因為被
    害人欠錢態度太惡劣，如果不讓被害人嚇到是不會還錢，之後被告丙○○就把被
    害人之公司地址告知伊等人之語（詳見本院九十一年三月十三日訊問筆錄）；對
    照目睹被告乙○○強押被害人過程之證人李玉賢於本院審理中證陳：案發當天早
    上，伊以機車載被害人上班，到達公司伊去停車，被害人走入公司大樓，此時有
    二個年青人，跟著被害人進入大樓後，隨即將被害人拉到車旁之語（詳見本院前
    開卷一第二百零九頁）觀之，被告丙○○於需款急欲索債之目的，委由被告戊○○等人欲以威嚇被害人之方式滿足其債權，且被告乙○○於案發當日隨即強押被
    害人離去，量以被害人於偵查中指明：強押伊的男子中，一人曾與被告丙○○前
    往泰昱公司討債，並告知伊是丙○○要其等強押討債，只要將伊押出去，被告丙○○願給付五十萬元報酬之事實（詳見八十六年偵字第二一二四六號卷第十一頁
    ），驗證被告丙○○確有以自己共同犯罪，提供報酬，與被告戊○○等人共謀欲
    以強押被害人外出索債之事實，灼然甚明。
(四)、被告戊○○等人強押被害人所使用之汽車係車號ＴＱ－三四一三號藍色自用小客
    車，已據目擊證人李玉賢在前開案件警訊時指述明確。而該車原係呂福教所有，
    於八十三年間因經營台電工程承包生意失敗，積欠桃園縣之砂石商人莊阿田金錢
    ，乃於同年十一月間作價三十八萬元清償債務，而交由莊阿田（偵查中筆錄誤載
    為曾阿田）使用，不知莊阿田為何未過戶等情，業據證人呂福教及莊阿田於本院
    前開案件審理中到庭證述在卷。而證人莊阿田於本院前審時到庭證述：呂福教確
    因購買砂石而積欠其一百八十餘萬元未還，其乃請桃園縣之友人代為討債，友人
    再委託乙○○向呂福教討債，當時有四、五人向呂福教討債，呂福教確有書寫讓
    渡書而交付該車鑰匙，惟其試車後認為車況不良，乃將該車交給乙○○，由乙○○簽發一張其弟之支票支付車款，屆期該支票遭退票，事後即未再與乙○○聯絡
    ，亦未再見過該車等語屬實（參閱本院前開案卷八十八年七月二十七日訊問筆錄
    ），足見該車於本案發生時，仍係由被告乙○○使用中無訛。參以被害人丁○○
    、證人李玉賢在警訊時即已明確指出強押討債之人所駕駛者即係該車，而共同被
    告甲○○於前開案件自偵查中被通緝到案迄至一審再通緝到案後初訊時均矢口否
    認有參與本件犯行，其顯無與丁○○、李玉賢、呂福教、莊阿田見面、聯絡，了
    解本件案情之可能。惟於八十八年一月十四日該案審理開庭調查，其第一次主動
    自白犯行時，卻能直指被告乙○○以藍色自用小客車強押被害人丁○○（詳見該
    案八十八年一月十四日訊問筆錄），其所指述被告乙○○參與犯罪之事實正與丁○○、李玉賢、呂福教、莊阿田等人所證述之事實相同，益證共同被告甲○○之
    供述與證據相符，是以被告丙○○、戊○○、乙○○等人確有參與強押被害人已
    明。被告丙○○空言否認，顯係卸責之語，委不足採。故本案事證已臻明確，被
    告犯行均堪以認定。
二、核被告丙○○、戊○○等所為均係犯刑法第三百零二條第一項之以非法方法剝奪
    人之行動自由罪。被告戊○○等人雖有前述事實欄論述恐嚇被害人之語，惟此行
    為屬包含於妨害行動自由之同一意念中，乃剝奪行動自由之部分行為，應不另論
    罪（最高法院七十四年臺上字第三四○四號判例參照）。又被告丙○○因丁○○
    積欠其債務，交付含本票等債權資料予被告乙○○，教唆被告乙○○、戊○○及
    「陳健志」之不詳真實姓名成年男子等人強押丁○○取償之方式討債，並提供報
    酬五十萬元，顯係以自己犯罪之意思參與本件犯行，而與被告乙○○、戊○○、
    「陳健志」之不詳真實姓名成年男子等人具有犯意聯絡及行為分擔，均屬共同正
    犯。且共同正犯並不限於事前共犯，即犯罪行為持續中加入者亦可為犯罪之共同
    正犯，故共同被告甲○○於被告乙○○等妨害自由行為持續中，加入為共犯，自
    與被告乙○○等人同為上開妨害自由罪之共犯。爰審酌被告丙○○於他人積欠其
    款項之際，竟未思以合法途徑滿足債權，反以提供誘因勸使他人犯罪之方式，遂
    行其目的，助長社會暴戾風氣，嚴重危害治安，且於犯罪後飾詞圖卸，藉免刑責
    ；而被告戊○○共同以暴力手段，企圖藉多人之力不勞而獲取得五十萬元報酬，
    造成被害人及其家屬身心驚恐無以名狀；惟念其於犯罪後坦承全部犯行，尚具悔
    意等一切情狀，各量處如主文所示之刑，藉資懲儆。扣案如附表編號一之三紙本
    票，係被告等人強逼被害人簽發而取得，自屬犯罪所得之物，且經共同被告甲○○於前開案件審理中庭呈扣案，爰併依刑法第三十八條第一項第三款之規定宣告
    沒收，又共同被告甲○○購得之圓鍬一把，自屬被告乙○○等人所有，且係供被
    告犯罪所用之物，業據共同被告甲○○供述甚詳，依共同被告應就全部犯罪事實
    負其責任之法理，亦應依刑法第三十八條第一項第二款之規定為沒收諭知。
據上論斷，應依刑事訴訟法第二百九十九條第一項前段，刑法第二十八條、第三百零
二條第一項、第三十八條第一項第二款、第三款，罰金罰鍰提高標準條例第一條前段
，判決如主文。
中      華      民      國      九十一      年     七     月     三     日
                                臺灣高雄地方法院刑事第二庭
                                      法  官    李代昌
右正本證明與原本無異。
如不服本判決，應於判決送達後十日內，向本院提出上訴狀。
                                      書記官    吳月華
中      華      民      國      九十一      年     七     月     四     日
附表：
┌───┬──────┬───────┬───────┬───────┐
│編 號 │ 發  票  人 │  到  期  日  │  本票票號    │ 面    額     │
├───┼──────┼───────┼───────┼───────┤
│  一  │ 丁○○     │八十六年七月二│三○三八二六號│新臺幣一百十萬│
│      │            │十五日        │              │元            │
├───┼──────┼───────┼───────┼───────┤
│  二  │ 丁○○     │八十六年七月二│三○三八二七號│新臺幣一百十萬│
│      │            │十五日        │              │元            │
├───┼──────┼───────┼───────┼───────┤
│  三  │ 丁○○     │八十六年七月二│三○三八二八號│新臺幣一百萬元│
│      │            │十五日        │              │              │
└───┴──────┴───────┴───────┴───────┘
附錄本判決論罪科刑適用法條
中華民國刑法第三百零二條
 (剝奪他人行動自由罪)
私行拘禁或以其他非法方法，剝奪人之行動自由者，處五年以下有期徒刑
、拘役或三百元以下罰金。
因而致人於死者，處無期徒刑或七年以上有期徒刑，致重傷者，處三年以
上十年以下有期徒刑。
第一項之未遂犯罰之。
